【裁判字號】    93,易,794
【裁判日期】    980914
【裁判案由】    違反政府採購法
【裁判全文】
臺灣臺北地方法院刑事判決               93年度易字第794號
公  訴  人  臺灣臺北地方法院檢察署檢察官
被      告  中國振業股份有限公司
代  表  人  丙○○
法定代理人  己○○
選任辯護人  陳明輝律師
上列被告因違反政府採購法案件，經檢察官提起公訴（93年度發
查偵字第38號、93年度偵字第8953、9506號），本院判決如下：
    主  文
中國振業股份有限公司無罪。
    理  由
一、公訴意旨略以：被告丙○○（因病未能到案，此部份另裁定
    停止審判程序）係設於臺北市○○○路○段219號11樓之被告
    中國振業股份有限公司（下稱中國振業公司）之代表人，受
    私誼深厚之被告東吳行股份有限公司（下稱東吳行公司，業
    經判決無罪）執行投標業務之被告丁○○（業經判決）之託
    ，於民國（下同）89年間起，由被告丁○○借用被告中國振
    業公司之名義，參與臺灣省菸酒公賣局（91年7月更名為臺
    灣菸酒股份有限公司，下稱公賣局）所屬臺北菸廠及豐原菸
    廠先後辦理下列各項菸廠設備工程招標採購案，又為避免審
    標公務員查覺，另利用不知情之甲○○及乙○○，分別開設
    之彰化商業銀行仁和分行第00000000000000號帳戶及臺灣銀
    行忠孝分行第000000000000號帳戶，做為開立被告中國振業
    公司陪標之押標金支票使用。被告丙○○與丁○○等即以前
    開手法標得之公賣局採購案如下：
（一）臺北菸廠部分：
    1.89年1月26日上網公告八九台菸工機契字第4號「濾嘴捲製
      機組翻修工程」採購案，有東吳行公司、易崇公司及中國
      振業公司三家廠商投標，同年2月11日開標當日僅東吳行
      公司到場，經減價後以新臺幣（下同）3,180萬元低於底
      價（3,185萬元）5萬元得標。前述3家參標公司之押標金
      支票，其資金均源自東吳行公司，其中中國振業公司押標
      金係乙○○受丁○○之妻戊○○指示自彰化商業銀仁和分
      行匯款360萬元至乙○○臺灣銀行忠孝分行帳戶，再由乙○○以「宋培瑛」名義自該帳戶轉帳開立中國振業公司投
      標本採購案之押標金支票，事後中國振業公司未得標所退
      還之押標金支票，復由戊○○以甲○○名義於同年2月15
      日回存至甲○○前開帳戶。
    2.89年2月11日第一次上網公告八九台菸工機契字第5號「菸
      絲冷卻集中骨風選分離設備工程」採購案，同年3月1日開
      標，但因無廠商參標致廢標；臺北菸廠復於同年3月2日第
      二次上網公告，同年月16日開標，當日因僅有東吳行公司
      1家廠商參標，再次廢標；臺北菸廠復於同年月23日第三
      次上網公告，同年月31日開標當日亦僅有東吳行公司1家
      廠商參標，經減價後仍高於底標，第三次廢標；臺北菸廠
      再於同年4月6日第四次上網公告，同年月24日開標，當日
      有東吳行公司、易崇公司及中國振業公司3家廠商參標，
      東吳行經第二次比減價格後，以1,529萬9,900元低於底價
      （1,530萬元）100元得標。前述3家參標公司之押標金支
      票，其資金均源自東吳行公司，其中中國振業公司之押標
      金係戊○○指示乙○○於89年4月21日自甲○○彰化商業
      銀仁和分行帳戶匯款100萬元至乙○○臺灣銀行忠孝分行
      帳戶，再由乙○○自該帳戶轉帳開立中國振業公司押標金
      支票，事後中國振業公司未得標所退還之押標金支票，復
      由戊○○以甲○○名義於同年4月28日回存至甲○○前開
      帳戶。
    3.89年6月16日上網公告八九台菸工機契字第7號「捲菸機翻
      修、性能提升及加護雷射打孔裝置工程」採購案，同年7
      月4日開標，當日有東吳行公司、易崇公司及中國振業公
      司等3家廠商參標，中國振業公司未派代表到場，最後由
      東吳行公司經第二次減價後以4,872萬元低於底價（4,880
      萬元）8萬元得標。前述3家參標公司之押標金支票，其資
      金均源自東吳行公司，其中中國振業公司之押標金係戊○○指示乙○○於89年7月3日自甲○○彰化商業銀仁和分行
      帳戶匯款280萬元至乙○○臺灣銀行忠孝分行帳戶，再由
      乙○○自該帳戶轉帳開立中國振業公司押標金支票，而中
      國振業公司未得標所退還之押標金支票，復由戊○○以甲○○名義於同年7月6日回存至甲○○前開帳戶。
（二）豐原菸廠部分：
    1.89年3月7日上網公告八九豐菸工機契字第014號「濾嘴捲
      製機及裝盤機一套暨安裝工程」採購案，同年4月18日開
      標，當日有東吳行公司、易崇公司及中國振業公司3家廠
      商參標，東吳行公司經優先減價後以4,792萬元低於底價
      （4,825萬元）33萬元得標。前述3家參標公司之押標金支
      票，其資金均源自東吳行公司臺北國際商業銀行大安分行
      帳戶、乙○○臺灣銀行忠孝分行帳戶與甲○○彰化商業銀
      仁和分行帳戶。其中中國振業公司之押標金亦係戊○○指
      示乙○○以甲○○之彰化商業銀仁和分行帳戶匯款至乙○○臺灣銀行忠孝分行帳戶，再由乙○○申請開立押標金支
      票供中國振業公司作為押標金使用，事後中國振業公司未
      得標所退還之押標金支票，復由戊○○以甲○○名義於同
      年4月18日回存至甲○○前開帳戶。
    2.89年3月24日第一次上網公告八九豐菸工機契字第016號「
      KTC-80切骨機返廠再生暨安裝工程」採購案，同年4月11
      日開標，當日有東吳行公司、易崇公司及中國振業公司3
      家廠商參標，惟因3家廠商標價均高於底標致該次標案廢
      標。豐原菸廠又於同年4月13日第二次上網公告，仍由東
      吳行公司、易崇公司及中國振業公司3家廠商參標，同年4
      月25日開標當日僅東吳行公司1家廠商到場，經2次減價後
      由東吳行公司以1,916萬2,500元低於底價（1,921萬元）
      47,500元得標。前述2次3家參標公司之押標金支票，其資
      金均源自東吳行公司。其中中國振業公司之押標金仍由乙○○處理，自甲○○彰化商業銀仁和分行帳戶中匯款至乙○○臺灣銀行忠孝分行帳戶，再由乙○○申請開立支票，
      事後中國振業公司未得標所退還之押標金支票，復由戊○○以甲○○名義於同年4月27日回存至甲○○前開帳戶。
    3.89年5月2日第一次上網公告八九豐菸工機契字第018號「
      濾嘴接合機改修工程」採購案，同年5月22日開標當日有
      東吳行公司、易崇公司及中國振業公司3家廠商參標，經
      第一次減價後僅剩東吳行公司一家廠商參標並以579,000
      元低於底價（58萬元）1千元得標。前述3家參標公司之押
      標金支票，其資金均源自東吳行公司，其中中國振業公司
      押標金則由戊○○指示東吳行公司員工吳淑惠以現金存入
      乙○○臺灣銀行忠孝分行帳戶中，再由吳淑惠以該帳戶資
      金開立中國振業公司押標金支票，事後中國振業公司未得
      標所退還之押標金支票，復由戊○○以甲○○名義於同年
      5月21日回存至甲○○前開帳戶。
    因認被告丙○○因執行本件前開標案，觸犯政府採購法第87
    條第5項之罪，被告中國振業公司應依該法第92條規定科以
    罰金云云。
二、按刑法第1條規定：行為之處罰，以行為時之法律有明文規
    定者為限，此為罪刑法定主義；又不能證明被告犯罪者，應
    諭知無罪之判決，刑事訴訟法第154條第2項、第301條第1項
    分別定有明文。公訴人以被告中國振業公司意圖影響採購結
    果或獲取不當利益，容許東吳行公司借用中國振業公司名義
    與證件參加投標者，故認被告中國振業公司係犯91年2月6日
    修正公布之政府採購法第87條第5項後段之罪嫌云云。然按
    ：政府採購法第87條第4項規定：「意圖影響決標價格或獲
    取不當利益，而以契約、協議或其他方式之合意，使廠商不
    為投標或不為價格之競爭者，處6月以上5年以下有期徒刑，
    得併科新臺幣100萬元以下之罰金」，其所謂使廠商不為投
    標或不為價格之競爭之「廠商」，係本罪行為之客體，如投
    標之廠商本無投標之意思，僅為陪標而容許他人借用其人名
    義或證件參加投標者，因該廠商並非本罪之被害客體，自不
    能以該罪相繩。且該法第101條第1款規定，就機關辦理採購
    ，若發現廠商有容許他人借用本人名義或證件參加投標者，
    僅應將其事實及理由通知廠商，並附記如未提出異議者，將
    刊登政府採購公報而已，對該借用他人名義、證件投標及容
    許他人借用本人名義、證件參加投標者，並無科處刑罰之規
    定，故91年2月6日政府採購法修正公布，於第87條第5項增
    列：「意圖影響採購結果或獲取不當利益，而借用他人名義
    或證件投標者，處3年以下有期徒刑，得併科新臺幣1百萬元
    以下罰金。容許他人借用本人名義或證件參加投標者，亦同
    。」，用以處罰借用他人名義或證件投標之情形，此有最高
    法院94年度台上字第1000號判決可參。本件被告丙○○及中
    國振業公司上開借牌陪標行為之期間，係自89年1月26日起
    至89年7月6日止，而於上述政府採購法第87條第5項修正公
    布前所為，上開刑法第1條罪刑法定主義規定，自不得對被
    告科以該罪。又政府採購法第92條規定：廠商之代表人、代
    理人、受僱人或其他從業人員，因執行業務犯本法之罪者，
    除依該條規定處罰其行為人外，對該廠商亦科以該條之罰金
    。本件被告丙○○行為時本法既無處罰之規定如上述，則就
    被告中國振業公司自不得科以本法第92條之刑罰甚明，而應
    為無罪之諭知。
三、被告中國振業公司經合法傳喚無正當理由不到庭，本院認有
    刑事訴訟法第306條之情形，爰不待被告到庭陳述逕行判決
    ，應予敘明。另同案被告丙○○因病現住院未能到庭，無法
    審結，故就此部分本院另裁定停止審判程序，附此說明。
四、據上論斷，應依刑事訴訟法第306條、第301條第1項後段，
    判決如主文。
本案經檢察官李濠松到庭執行職務。
中    華    民    國    98    年    9    月    14    日
                  刑事第十二庭審判長法  官  李英豪
                                    法  官  楊台清
                                    法  官  曾正龍
以上正本證明與原本無異。
如不服本判決應於收受送達後10日內向本院提出上訴書狀，並應
敘述具體理由；其未敘述上訴理由者，應於上訴期間屆滿後20日
內向本院補提理由書（均須按他造當事人之人數附繕本）「切勿
逕送上級法院」。
                                    書記官  彭自青
中    華    民    國    98    年    9     月    16    日


司法院資訊處製作；財團法人民間司法改革基金會備份。
